【裁判字號】    89,訴,975
【裁判日期】    901228
【裁判案由】    偽造文書等
【裁判全文】
臺灣臺南地方法院刑事判決                          八十九年度訴字第九七五號
    公  訴  人  臺灣台南地方法院檢察署檢察官
    被      告  甲○○○
    選任辯護人  莊孝襄
    被      告  乙○○
右列被告等因偽造文書等案件，經檢察官提起公訴（八十九年度偵續字第七八號），
本院判決如左：
    主  文
甲○○○、乙○○均無罪。
    理  由
一、公訴意旨略以：被告乙○○、甲○○○二人係夫妻，基於共同意圖為自己不法所
    有之概括犯意，分別自民國八十五年十二月十日、八十六年五月二十五日、八十
    六年十二月十五日起，以渠等所開設之銘聲服裝行名義，自任互助會之會首，對
    外共招攬如附表所示之互助會，其中附表編號一、二開標之會，於開標日由與會
    之會員競標，標金最高者得標；附表編號三開標之會，則由會員向被告乙○○、
    甲○○○報告何時欲標會，再由乙○○、甲○○○排定得標順序，利息固定為三
    千五百元。詎被告乙○○、甲○○○（一）共同利用開標之當日，偽造未前來競
    標活會會員己○○（參加兩會）之標單（未扣案），予以冒標，並向酉○○誆稱
    該組互助會會員己○○已死會，使酉○○陷於錯誤，繼續繳交會錢。（二）在附
    表編號三開標之互助會中，施用詐術分別交付己○○及酉○○不同名額之互助會
    簿，且對會員告知得標之順序亦不同，並向原欲標會之會員謊稱，已排定由他人
    得標，欲得標需再等數月，實則會款由渠等收走，直至未得標之人越來越多，而
    剩下之會數越來越少之際，方於八十七年六月收完會款後，潛逃無蹤，因認被告
    二人涉有刑法第二百十六條、第二百二十條之行使偽造準私文書及同法第三百三
    十九條第一項之詐欺取財罪嫌等語。
二、按犯罪事實應依證據認定之，無證據不得推定其犯罪事實，刑事訴訟法第一百五
    十四條定有明文。次按事實之認定，應憑證據，如未能發現相當證據，或證據不
    足以證明，自不能以推測或擬制之方法，以為裁判基礎；又認定不利於被告之事
    實，須依積極證據，苟積極證據不足為不利於被告事實之認定時，即應為有利於
    被告之認定，更不必有何有利之證據。至於告訴人之告訴，係以使被告受刑事訴
    追為目的，是其陳述是否與事實相符，仍應調查其他證據以資審認，最高法院著
    有四十年度臺上字第八六號、三十年上字第八一六號及五十二年度台上字第一三
    ○○號判例可資參照。次按刑法第三百三十九條第一項之詐欺罪，必須行為人自
    始基於不法所有之意圖，以客觀上足以使人陷於錯誤之手段，欺矇被害人使之交
    付財物，始足當之。若所使用之手段在客觀上不足以使人陷於錯誤，依最高法院
    四十六年度臺上字第二六○號判例意旨，即不得以詐欺罪相繩。
三、公訴人認被告二人涉有共同行使偽造文書、詐欺罪嫌，無非係以被告二人於附
    表編號三之互助會，偽造未前來競標活會會員己○○之標單，予以冒標，並向酉
    ○○誆稱己○○已死會，且交付酉○○、己○○不同名額之互助會會簿，並
    對會員告知該組互助會得標之順序亦不同，又向原欲標會之會員謊稱，已排定
    由他人得標，欲得標需再等數月，實則會款由被告二人取得為其論據。訊據被告
    甲○○○、乙○○堅決否認有何共同行使偽造準私文書、詐欺之犯行，被告甲○○○辯稱：伊確有以「銘聲服裝行」名義，對外招攬如附表編號一至三之互助會
    ，附表編號一、二開標之會，於開標日由與會之會員競標，標金最高者得標；至
    附表編號三開標之會，則由會員向伊陳稱欲何時標會，再由甲○○○排定得標順
    序，伊並未冒標，嗣因「銘聲服裝行」經營不善，經濟出現困境，不得已停標等
    語；至被告乙○○則辯稱：右揭互助會均係伊太太甲○○○負責招攬，與伊無涉
    等語。經查：
（一）被告甲○○○以「銘聲服裝行」名義所招攬如附表編號三開始之互助會，迄八
      十七年六月份止會為止，共進行十三會（含會首），且依被告甲○○○所提供
      之得標情形資料查證結果，丁○○（即福）、辛○○（即莊老師）、丙○○（
      即寶珠，參加二會）、午○○（即銘悟，參加二會）、子○○（即福順）、戊○○（即王太太）、陳金葉、未○○（即英）、申○○（阿菊）確有得標，癸○○（即永維）另有同意借標之情，亦分別據丁○○、辛○○、丙○○、午○○、子○○、戊○○、陳金葉、未○○、癸○○、申○○等人到庭證述屬實（
      本院九十年二月二十二日、同年三月一日、同年十一月十六日、同年十一月十
      九日、同年十二月三日、同年十二月十三日訊問筆錄及同年十二月二十一日審
      判筆錄），並無積極事證足認被告甲○○○有冒標己○○之犯行。
（二）次查，經本院將告訴人酉○○及己○○所參加附表編號三之互助會會單參互以
      對，其中酉○○之互助會會單上多出一名「秋香」之會員，此有互助會會單二
      紙附卷可稽，被告甲○○○對此則辯稱：壬○○係事後才參加此二十五日之互
      助會，因當時已將部分互助會會單交付各該會員，才會出現部分互助會會單上
      並未書寫「壬○○」之姓名等語，雖壬○○經本院多次傳訊無著，然坊間常有
      互助會成立後，始參加互助會，成為互助會會員之情形，是被告甲○○○所辯
      ，亦與常情相符，是尚難僅以告訴人酉○○及己○○所持有之互助會會單人數
      有異，即推認被告甲○○○有詐欺之意圖。
（三）又查，本件附表編號一、二、三互助會至八十七年六月份停標時，分別開標十
      八次、六次、十三次等情，業據被告自承在卷，核與告訴人酉○○、己○○、
      卯○○、辰○○、寅○○、丑○○、巳○○、庚○○及黃葉錦雲指訴情節相符
      ，並有互助會會單在卷可稽，而編號一、編號三互助會既已分別得標十八次、
      十三次，顯見被告甲○○○於招攬編號一、三互助會之初，應無不法所有之意
      圖，否則被告甲○○○大可利用其會首優越地位於取得頭期會款即行停標，逃
      之夭夭。至編號二互助會雖僅得標六次，餘八會未標，然編號二互助會起會時
      為八十六年十二月十五日，被告甲○○○當時尚屬有資力，此由被告甲○○○
      所招攬編號一、三互助會尚正常運作，即可明證，是被告甲○○○辯稱係事後
      因經濟困難始行停標等語，堪予採信。是尚難以被告甲○○○事後停標之客觀
      事實，即遽論被告甲○○○於招攬編號一至三互助會之初即無資力，而有詐欺
      取財之故意。公訴人以被告甲○○○嗣後停標，遽認被告甲○○○於招募附表
      編號一至三互助會時即無資力，已嫌無據，自不得遽令被告甲○○○負詐欺取
      財之罪責甚明。
（四）末查，附表編號一至三互助會均係由被告甲○○○以「銘聲服裝行」之名義對
      外招攬，而被告甲○○○亦供承上開互助會均係由伊召集，被告乙○○並未參
      與會務等語。且本院審理期間所訊問之證人丁○○、丙○○、辛○○、午○○
      、子○○、戊○○、申○○等人，均稱會款交予甲○○○，開標時均由甲○○○主持等語屬實，堪認被告乙○○並未參與會務，且縱被告乙○○確有代收會
      款情事，亦應屬夫妻間日常生活之代理範圍，尚不足以之為被告乙○○有共同
      召會之論據，是被告乙○○辯稱：伊並未參與右揭互助會之會務，伊與該互助
      會並無任何關係等語，應堪採信。被告乙○○既未招攬附表之互助會，亦未參
      與會務，公訴人認被告乙○○涉有詐欺及行使偽造準私文書之罪嫌即屬無據。
（五）綜上各節，相互勾稽，本件純屬召集互助會後因故不能依債務本旨履行之民事
      糾葛，揆之前揭說明，本院自難僅憑告訴人等之指訴及該互助會單等，即遽以
      刑法上之行使偽造準私文書罪、詐欺取財罪之罪名相繩。此外，本院復查無其
      他積極證據足資證明被告二人有何公訴人所指摘之犯行，不能證明被告二人犯
      罪，自應依法諭知無罪之判決。至於被告甲○○○積欠告訴人等之會款，純屬
      當事人間之債權債務糾葛，自當另循其他民事程序解決。
據上論斷，應依刑事訴訟法第三百零一條第一項前段，判決如主文。
本案經檢察官施胤弘到庭執行職務。
中      華      民      國    九十      年     十二     月    二十八    日
                                  台灣台南地方法院刑事第二庭
                                      法  官  鄭  燕  璘
右正本證明與原本無異。
如不服本判決，應於判決送達後十日內，向本院提出上訴狀。
                                      書記官  田  富  蓉
中      華      民      國    九十      年     十二     月    二十八    日
附表：
┌──┬───────┬───────┬─────┐
│編號│互助會起迄時間│   每會會款   │   會數   │
│    │              │  （新台幣）  │          │
├──┼───────┼───────┼─────┤
│ 一 │85.12.10--87.1│   二萬元     │ 二十六會 │
│    │.10           │              │          │
├──┼───────┼───────┼─────┤
│ 二 │86.12.15--88.1│   二萬元     │ 十四會   │
│    │.15           │              │          │
├──┼───────┼───────┼─────┤
│ 三 │86.5.25--88.5.│   二萬元     │ 二十五會 │
│    │25            │              │          │
└──┴───────┴───────┴─────┘


司法院資訊處製作；財團法人民間司法改革基金會備份。
